臺灣臺北地方法院民事判決　　　　　　　96年度訴字第2912號
原　　　告　甲○○
訴訟代理人　魏翠亭律師
訴訟代理人　魏早炳律師
被　　　告　鈞鼎國際股份有限公司
　　　　　　　　　　　　7
法定代理人　丙○○
　　　　　　　　　　　　7
被　　　告　丙○○
　　　　　　　　　　　　7
被　　　告　乙○○
　　　　　　　　　　　　7
訴訟代理人　丙○○
　　　　　　　　　　　　7
上列當事人間履行契約等事件，本院於96年07月10日言詞辯論終
結，判決如下：
    主      文
原告之訴駁回。
訴訟費用由原告負擔。
    事實及理由
一、原告方面：
　(1)原告自民國（下同）93年起，透過原告友人邱文星之介紹，
    委託其親姐乙○○及其夫丙○○所共同經營之鈞鼎國際股份
    有限公司（原證一，簡稱鈞鼎公司），由原告藉其公司名義
    代理進口國內高科技廠商所需設備，至交易內容概由原告為
    之，被告等則每月與原告進行結算，扣除必要成本後，將所
    交易所得悉數交予原告，歷有二年之久，雙方向無爭議，此
    參雙方結算帳目（原證二：雙方歷來結算帳目影本一份）所
    載可證。故兩造間成立委任關係。
  (2)原告以被告公鈞鼎司名義代理國內京元電子股份有限公司向
    日本特定廠商承購「Fully-Sutomatic Qafef　Thickness
    Measuring System WMF 300」（以下簡稱WMF300）器械一組
    ，並約定應將該組器械送至「京元電子股份有限公司」所在
    地之苗栗縣竹南鎮組裝交貨，京元電子公司嗣始分期給付貨
    款予鈞鼎公司（分別於民國94、95年付款，即FOB 到貨付款
    方式），此參京元電子公司竹南分公司之訂購單（原證三）
    所載，即明該筆交易之「標的物」、「買賣價格」、「買受
    人為京元電子公司竹南分公司」「付款條件為FOB 到貨付款
    方式」、「付款幣別為日幣JPY」、「出賣人（Vendor）雖
    為鈞鼎國際股份有限公司，惟住址及代理人則均載明原告」
    等事實可證，原告嗣依約代理進口並履行與京元電子公司間
    之買賣契約完訖後，京元電子公司即依約將系爭貨款給付予
    鈞鼎公司，為被告等所不爭執。
  (3)被告等本應於上開交易完成後，將款項結算給付予原告。上
    開交易被告收取3600萬元日幣，實際只付款1800萬元日幣（
    卷p-97、98），其差額原告應該請求的是1800萬元日幣，但
    保留了兩百萬元日幣為工作之相關的必要費用，僅請求1600
    百萬元日幣。而被告等竟開始藉詞推託，雖據原告一再催請
    ，仍拖延拒不給付，核依民法第一八四條第一項前段（侵權
    行為）、第一八五條第一項前段（共同侵權行為）、第五二
    八條（委任關係）、第五四一條第一項（受任人因委任所收
    取之金錢，應移轉於委任人）之規定請求之。
  (4)聲明：被告應連帶給付原告日幣1600萬元正及自本訴狀繕本
    送達被告等翌日起至清償日止，按年息百分之五計算之利息
    。
  (5)對被告抗辯之陳述：
　　被告所稱，兩造間為「個案委託、逐筆議價結算給付」之
  　　委託關係；雙方「既約定以接單個案完成交易後之獲利，
      逐筆議價給予不定之酬佣薪津，並依其請求申報，迄今已
      支付數十筆（參卷p-29）」，依法核屬民法第528條所規
      定「當事人約定，一方委託他方處理事務，他方允為處理
      之契約」之委任關係無疑，尚與被告所稱「一方於一定或
      不定期間內服勞務」性質之「聘任」僱佣關係有間。則依
      民法第541條第1項之規定或兩造契約之約定，被告依法依
      約，均負有給付移轉所受領之金錢予原告之義務。
    原證二之「雙方歷來結算帳目」，實乃依被告定期記錄、
      結算並匯款予原告之親筆手稿所繕打而成（參原證四：被
      告定期結算、匯款之親筆手稿影本一份），足證兩造間確
      有「定期結算並據被告給付交易之差價金額予原告」之事
      實，此亦據被告自承「迄今已支付數十筆」一詞可證，故
　　兩造間應屬「個案委託、逐筆議價並結算給付」之委託關
  　　係無訛，核依民事訴訟法第279條第1項「當事人主張之事
      實，經他造於準備書狀內或言詞辯論時或在受命法官、受
      託法官前自認者，無庸舉證。」之規定，依法應得逕採為
      判認之基礎。
    系爭交易係依FOB（賣方指定受貨港口之港邊交易）模式
      交貨，並已履約完畢在案。被告宣稱上開交易因產品品質
      不良而遭京元電子公司中斷交易云云，顯屬不實。蓋被告
      就系爭交易，早知差價金額應為日幣1600萬元，始有要求
      日方JMM公司開立「產品品名相同（均為WMF300）、履約
      內容相同、發票號碼相同，惟發票金額不同」之兩張發票
      （參原證五：日方JMM公司所開立之兩張發票正本，卷p87
      、88），其金額各別為日幣3600萬元及2000萬元（差額為
      日幣1600萬元），俾便其處理會計、稅務帳務之用可證。
    且系爭交易係約定以FOB模式交貨，由日方JMM公司（賣方
      ）指定日本機埸（Japan Airport）為受貨地點，此參原
      證五之發票（INVOICE）所載及裝貨單（參原證六）內容
      可證。系爭交易既已約定賣方交貨地點為日本機場，則由
  　　買方京元電子公司自行辦理進口，自屬當然，京元電子公
      司就此亦無異議而開立貨物簽收單並給付約定貨款之一半
      尾款予鈞鼎公司在案，此可稽京元電子股份有限公司所開
      立之最終受領證明（CERTIFICATE OF FINAL ACCEPTANCE
      ）所載內容即明（原證七），足證系爭交易確已履約完畢
      在案。
　被告鈞鼎公司依約有結算並給付系爭交易「差價」金額之
      契約義務。系爭交易既已履約完成，且據被告鈞鼎公司受
      領日幣3600萬元在案（參原證七所載，按其上既已載明被
      告鈞鼎公司已受領一半之尾款日幣1800萬元，即足推證被
      告鈞鼎公司已受領日幣3600萬元在案），扣除兩百萬元日
      幣為工作之相關的必要費用，則被告等依法自應結算並給
      付原告該交易差額之日幣1600萬元。
二、被告方面：
  (1)原告係被告鈞鼎公司所「聘任」之員工，與其他被告二人無
    關，兩造間並無委任關係存在，僅「雙方約定以接單個案完
    成交易後之獲利，逐筆議價給予不定之酬佣薪津，並依其請
    求申報，迄今已支付數十筆」，系爭交易因產品品質不良而
    遭客戶京元電子公司不待久候及損失而自行辦理進口，被告
    鈞鼎公司僅收取中介微薄佣金而致使虧損，因本件交易中斷
    未完成（京元電子公司自行辦理進口），為此被告鈞鼎公司
    拒絕支付酬佣予原告，而准原告離職；如原告主張有委任關
    係，請求原告出示契約書為證。
  (2)實際上，原告到鈞鼎公司以鈞鼎公司之名義，向外招攬業務
    ，由鈞鼎公司買入、出售，售後服務部分由原告來承包，所
    以售後服務的利潤歸原告，買入、賣出的利潤歸鈞鼎公司，
    但原告可以抽傭金，傭金的部分是隨著每張訂單的利潤來議
    定。原證四是被告鈞鼎公司之經營者丙○○所製作無誤，但
    是該部分的紀錄內容與本案無涉，原證四的款項是付款者是
    被告鈞鼎公司，所以鈞鼎公司當然取得記載內容之所有權及
    支配權。因為鈞鼎公司要計算實際上的利潤，所以要扣除相
    關費用，一部分的交易才要扣除關稅，這是計算利潤的方式
    。
  (3)原證四、九，都是被告鈞鼎公司付款結清取得所有權、支配
    權，如果原告是實際上的交易者，應提出原證四、九逐筆交
    易的付款明細（實際上之付款者都是鈞鼎公司）。本件交易
    之購入貨款2000萬元日幣，其中1800萬元日幣已經匯款給日
    方JMM公司（卷p-97、98），差額200萬元日幣的尾款折合台
    幣五十萬元匯給原告甲○○，提出匯款單（卷p-99）為證，
    所以日幣2000萬元的貨款都是被告鈞鼎公司支付，而且已經
    結清。其後再以日幣3600萬元轉售客戶，屬於有償買斷之交
    易行為，自與原告無關。
  (4)聲明：請求駁回原告之訴。
三、得心證之理由：
  (1)兩造之爭點：
    原告究竟與被告三人中之何人或數人有法律關係？
    系爭交易（WMF300器械一組）交易是如何之法律關係？
    原告主張民法第541條第1項（受任人因委任所收取之金錢
      ，應移轉於委任人）有無理由？
    被告三人是否應負侵權行為損害賠償責任？
  (2)兩造間之法律關係部分：
　  原告委託乙○○、丙○○所共同經營之鈞鼎公司，由原告
      藉其公司名義代理進口國內高科技廠商所需設備，至交易
      內容概由原告為之，被告等則每月與原告進行結算，扣除
      必要成本後，將所交易所得悉數交予原告。而被告稱：原
      告係被告鈞鼎公司所聘任之員工，與其他被告二人無關，
      兩造間並無委任關係存在，僅「雙方約定以接單個案完成
      交易後之獲利，逐筆議價給予不定之酬佣薪津，並依其請
      求申報」等語。
    由雙方之陳述中足以查悉，原告主張與被告三人間成立共
      同之委任關係，就被告乙○○、丙○○部分欠缺積極之證
      據證明之，且與原告所陳述之基礎事實相左，該部分原告
      之主張自無可信。至於，原告與鈞鼎公司間究竟是如何之
      法律關係：被告鈞鼎公司抗辯「聘任關係，個案議價後給
      予酬佣薪津」，而原告主張為「委任關係，借名交易扣除
      成本後結算」，二者性質不同，法律關係之基礎不同，原
      告主張此為被告之自認應無可採。
    按當事人就有利於己之事實，有舉證之責任，有民事訴訟
      法第277條可參，而最高法院17年上字第917號判例亦稱「
      民事訴訟如係由原告主張權利者，應先由原告負舉證之責
      ，若原告先不能舉證，以證實自己主張之事實為真實，則
      被告就其抗辯事實即令不能舉證，或其所舉證據尚有疵累
      ，亦應駁回原告之請求」。故本案情形應由原告為舉證責
      任。原告提出：原證二之「雙方歷來結算帳目」，依被告
      定期記錄、結算並匯款予原告之親筆手稿所繕打而成（原
      始資料參見原證四：被告定期結算、匯款之親筆手稿影本
      一份），足證兩造間確有「定期結算並據被告給付交易之
      差價金額予原告」之事實，被告鈞鼎公司辯稱「原證四是
      公司經營者丙○○所製作無誤，但是該部分的紀錄內容與
      本案無涉，原證四的款項是付款者是被告鈞鼎公司，而取
      得記載內容之所有權及支配權。因為要計算實際上的利潤
      ，所以要扣除相關費用，一部分的交易才要扣除關稅，所
      以這是計算利潤的方式」。足見原告所提出之原證四（手
      稿），僅足以顯示原告與被告鈞鼎公司雙方有一個計算之
      事實，但是基於聘任關係而個案議價之計算，或是委任關
      係扣除成本後結算，仍是無法判斷。是故，本案之爭執，
      仍應參酌「WMF300器械」之交易相關資料審認之。
  (3)本件「WMF300器械」之交易，是如何之法律關係。
    原告提出：本項交易之訂購單（93年07月01日，卷p-16）
      、發票（有兩張：93年09月25日金額3600萬元日幣，卷p-
      87；93年12月25日金額2000萬元日幣，卷p-88）、出貨單
      （93年12月25日，卷p-89）、買方最終受領證明書（93年
      11月11日，卷p-90）等為證。被告鈞鼎公司提出：本項交
      易之訂購單（93年07月01日，卷p-33，與原告提出者相同
      ）、空運提單（93年10月25日，卷p-34）、給付日方價金
      資料（93年12月22日起日幣兩筆、台幣三筆，卷p-97至99
      ）。
    兩造全無爭執之訂購單（卷p-16、33），可以確信交易之
      「WMF300器械」訂單編號為「PO NO.00000000」，而空運
      提單（卷p-34）也確實載明編號為「PO NO.00000000」，
      且提單敘明發票號碼為「JMM04-09」，買方最終受領證明
      書（卷p-90）也載明商品及訂單編號「PO NO.00000000」
      ，而且在時間上查核（93年07月01日下訂單、93年10月25
      日空運、93年11月11日買方認可）應屬吻合。所以訂單編
      號為「PO NO.00000000」、發票號碼為「JMM04-09」應無
      疑義。
    就發票而言，兩張均載明發票號碼為「JMM04-09」，但是
      第一張（93年09月25日金額3600萬元日幣，卷p-87）之訂
      單編號載為「PO NO.00000000」，這是開給收件人鈞鼎公
      司（CONSINEE：JUIN DIING）的發票，只是貨要送交京元
      電子，第二張（93年12月25日金額2000萬元日幣，卷p-88
      ）是開給買主是鈞鼎公司（BUYER：JUIN DIING）的發票
      ，而京元電子是收件人（CONSINEE）。這完全是為了稅捐
      上考量而製作，不足以據此憑斷原告、鈞鼎公司、京元電
      子間之法律關係。就出貨單（93年12月25日，卷p-89）而
      言，是因應第二張（93年12月25日金額2000萬元日幣，卷
      p-88）發票而來，內容相同，且時間上一致，由實際空運
      提單之時間（93年10月25日）來觀察，出貨單亦為配合稅
      捐而製作，當不足以據此憑斷原告、鈞鼎公司、京元電子
      間之法律關係。
    故「WMF300器械」交易之法律關係應以訂購單（卷p-16、
      33）、空運提單（卷p-34）、最終受領證明書（卷p-90）
      之記載來觀察。訂購單、最終受領證明書是鈞鼎公司與京
      元電子之間的文件，是交易之對象所製作，故「WMF300器
      械」交易是發生於鈞鼎公司與京元電子之間，空運提單可
      以認定交付行為發生於日商JMM公司與京元電子，就此足
      堪認定「京元電子向鈞鼎公司訂購WMF300器械，而鈞鼎公
      司再向日商JMM公司洽購，而由日商JMM公司直接交貨給京
      元電子」，故存在著轉手買賣而直接物權移轉之交易模式
      ，則原告稱「藉鈞鼎公司名義代理京元電子向日商JMM 公
      司洽購WMF300器械」屬於直接交易而非轉手交易，自無足
      採。
  (4)「WMF300器械」交易為「京元電子向鈞鼎公司訂購WMF300器
    械，而鈞鼎公司再向日商JMM公司洽購，而由日商JMM公司直
    接交貨給京元電子」，經認定如上，即使該交易是因為原告
    個人業務努力而來，僅餘被告鈞鼎公司於個案完成交易後之
    結算獲利，與原告就酬佣薪津如何議價的問題，而無涉於原
    民法第541條第1項（受任人因委任所收取之金錢，應移轉於
    委任人）之規定，原告主張民法第541條第1項請求被告（受
    任人）移轉因委任所收取之金錢，自無理由。
  (5)被告三人是否應負侵權行為損害賠償責任？如同該交易是因
    為原告個人業務努力而來，僅餘被告鈞鼎公司於個案完成交
    易後結算獲利，與原告就酬佣薪津如何議價的問題，而鈞鼎
    公司主張沒有獲利（系爭交易因產品品質不良而遭客戶京元
    電子公司不待久候及損失而自行辦理進口，被告鈞鼎公司僅
    收取中介微薄佣金而致使虧損，京元電子公司自行辦理進口
    ，因本件交易中斷未完成，為此被告鈞鼎公司拒絕與原告結
    算獲利；而原告卻主張此部份涉及被告三人共同侵占而為共
    同侵權行為（參本院卷p-64）。查承上所述，本件被告乙○
    ○、丙○○個人與原告之間並不存有聘任關係或委任關係，
    被告鈞鼎公司拒絕與原告結算該案獲利，並就該案之酬佣薪
    津為相關議價，僅為被告鈞鼎公司是否就本項交易「京元電
    子向鈞鼎公司訂購WMF300器械，而鈞鼎公司再向日商JMM公
    司洽購，而由日商JMM公司直接交貨給京元電子」，針對原
    告個人業務給予酬佣薪津，是債務不履行之範疇，自無關於
    侵權行為，而且原告並未對於侵權行為進一步為相關之舉證
    ，僅稱侵權行為之相關證據請參見目前提出之相關證據（卷
    p-64），本院自無由就此對原告為有利之認定。原告之主張
    為無足採，應予駁回。
  (6)至於被告鈞鼎公司既主張「款項是付款者是被告鈞鼎公司，
    故鈞鼎公司當然取得所有權及支配權，其後再轉售屬於有償
    買斷之交易行為」，但又提出該年度之營業額僅為七百多萬
    （卷p100），否認有本項日幣3600萬元之交易（卷p-64背面
    ），彼此陳述之意旨衝突，假如轉售利益應歸被告鈞鼎公司
    （不影響於被告鈞鼎公司與原告獲利結算而給予薪資），則
    被告鈞鼎公司93年度營利事業所得稅結算核實與否的問題，
    不至於因為93年度營利事業所得稅之申報而影響於前開之認
    定，亦此敘明。
  (7)參見最高法院17年上字第917號判例「民事訴訟如係由原告
    主張權利者，應先由原告負舉證之責，若原告先不能舉證，
    以證實自己主張之事實為真實，則被告就其抗辯事實即令不
    能舉證，或其所舉證據尚有疵累，亦應駁回原告之請求」。
    故本案情形原告主張「委任關係」無法為舉證，即使被告之
    抗辯尚有疵累，本院亦應駁回原告之訴。因本案事證已臻明
    確，兩造其餘主張陳述及所提之證據，均毋庸再予審酌，附
    此敘明。
四、結論：原告之訴為無理由，依民事訴訟法第78條，判決如主
    文。
中　　華　　民　　國　　96　　年　　7 　　月　　27　　日
                  民事第五庭    法　官　陳心弘
以上正本係照原本作成
如對本判決上訴，須於判決送達後20日內向本院提出上訴狀
中　　華　　民　　國　　96　　年　　7 　　月　　27　　日
                    　　　　　　書記官　許博為
